【裁判字號】    98,交簡上,15
【裁判日期】    981203
【裁判案由】    業務過失傷害
【裁判全文】
臺灣屏東地方法院刑事判決            98年度交簡上字第15號
上  訴  人  臺灣屏東地方法院檢察署檢察官
上  訴  人  乙○○
即  被  告
                      樓
選任辯護人  鄭國安律師
            蘇佰陞律師
上列上訴人因業務過失傷害案件，不服本院97年度交簡字第1043
號中華民國97年12月25日第一審判決（聲請簡易處刑案號：97年
度偵字第7048號），提起上訴，本院管轄之第二審合議庭判決如
下：
    主  文
原判決撤銷。
乙○○犯業務過失傷害罪，處有期徒刑肆月，如易科罰金，以新
臺幣壹仟元折算壹日。緩刑貳年，並應向被害人甲○○支付新臺
幣拾伍萬元之損害賠償。
    事  實
一、乙○○為屏東汽車客運股份有限公司司機，以駕駛民營客運
    大客車為業，為從事駕駛業務之人。其於民國97年4 月6 日
    中午12時26分許，執行業務駕駛車牌號碼FZ-662號營業大客
    車（以下稱被告車），沿屏東縣恆春鎮省道台26線公路（即
    省北路二段）由南往北方向行駛，於行經該路與埔墘路之有
    號誌雙向四車道交岔路口欲左轉往國立海洋生物博物館載運
    乘客時，應注意左轉彎時，轉彎車應讓直行車先行，並不得
    占用來車道搶先左轉，且依當時天候晴、日間自然光線、路
    面係乾燥無缺陷之柏油路、路況無障礙、視距良好，並無不
    能注意之情事，竟疏未注意而未讓直行車先行，並占用來車
    道搶先左轉，適甲○○騎乘車牌號碼PYE-213 號重型機車（
    以下稱告訴人車）搭載丙○○，沿該台26線公路外側快車道
    右側由北往南方向，直行欲通過該交岔路口，亦疏未注意車
    前狀況，告訴人車首因而與被告車右前車首部分碰撞，致告
    訴人車倒地，甲○○因而受有左側臗關節脫臼併神經損傷之
    傷害（丙○○受傷部分則未據告訴）。乙○○於肇事後，留
    在事故現場，在未經有偵查權之機關或公務員發覺為犯嫌前
    ，向據報前往現場處理車禍之警員坦承其為車禍之肇事者及
    肇事經過，而願接受裁判。
二、案經甲○○訴由屏東縣政府警察局恆春分局報告臺灣屏東地
    方法院檢察署檢察官偵查後聲請簡易判決處刑。
    理  由
壹、程序部分：
一、按被告以外之人於檢察事務官、司法警察官或司法警察調查
    中所為之陳述，與審判中不符時，其先前之陳述具有較可信
    之特別情況，且為證明犯罪事實存否所必要者，得為證據，
    刑事訴訟法第159 條之2 定有明文。是依本條規定，被告以
    外之人於檢察事務官、司法警察（官）調查時所為之陳述，
    屬傳聞證據，依同法第159 條第1 項規定，本無證據能力，
    必具備「可信性」及「必要性」二要件，始例外得適用上開
    第159 條之2 規定，認有證據能力，而得採為證據。此之「
    必要性」要件，必須該陳述之重要待證事實部分，與審判中
    之陳述有所不符，包括審判中改稱忘記、不知道等雖非完全
    相異，但實質內容已有不符者在內，且該審判外之陳述，必
    為證明犯罪之待證事實存在或不存在所不可或缺，二者兼備
    ，始足當之。故此所謂「為證明犯罪事實存否所必要者」，
    既必須達不可或缺之程度，自係指就具體個案案情及相關卷
    證判斷，為發現實質真實目的，認為除該項審判外之陳述外
    ，已無從再就同一供述者取得與其上開審判外陳述相同供述
    內容，倘以其他證據代替，亦無從達到同一目的之情形而言
    （最高法院95年度台上字第4414號判決意旨參照）。另「可
    信性」要件，乃指陳述係在特別可信為真實之情況下所為者
    而言，例如被告以外之人出於自然之發言，或違反自己利益
    之陳述等特別情形均屬之（最高法院95年度台上字第5740號
    判決意旨參照）。辯護人主張：告訴人甲○○之警詢筆錄，
    為審判外陳述，無證據能力等語。經查，甲○○關於其肇事
    時騎乘機車行駛在何車道上，其於本院審理時所證，與其於
    警詢時之陳述不符，其於警詢時之陳述，為證明被告犯罪事
    實存否所必要，且其於警詢時之陳述，應係出於自然之發言
    ，其於警詢時之陳述應「必要性」及「可信性」，依上開說
    明，其警詢筆錄，有證據能力
二、再按被告以外之人於審判外之陳述，雖不符刑事訴訟法第15
    9 條之1 至第159 條之4 之規定，而經當事人於審判程序同
    意作為證據，法院審酌該言詞陳述或書面陳述作成時之情況
    ，認為適當者，亦得為證據。當事人、代理人或辯護人於法
    院調查時知有第159 條第1 項不得為證據之情形，而未於言
    詞辯論終結前聲明異議者，視為有前項之同意，同法第159
    條之5 第1 、2 項定有明文。立法意旨在於傳聞證據未經當
    事人之反對詰問予以核實，原則上先予排除，惟若當事人已
    放棄反對詰問權，於審判程序中表明同意該等傳聞證據可作
    為證據，基於尊重當事人對傳聞證據之處分權，及證據資料
    愈豐富，愈有助於真實發見之理念，且強化言詞辯論主義，
    使訴訟程序得以順暢進行，上開傳聞證據亦均具有證據能力
    。查本案據以認定被告犯罪事實存否之其他被告以外之人之
    言詞或書面陳述，被告、辯護人及檢察官於本院審理時，均
    同意作為證據，且於本院言詞辯論終結前，均未聲明異議，
    而本院審酌該言詞陳述及書面陳述作成之情況，未見有何不
    適當之情形，故依前開規定，均得為證據。
貳、實體部分：
一、訊據被告乙○○固坦承於上開時、地，執行業務駕車與告訴
    人甲○○騎乘機車肇事，致告訴人受傷之事實，惟矢口否認
    有何過失犯行，辯稱：被告車在該交岔路口左轉時，已轉彎
    過交岔路口中心線，並處於停止狀態，而車禍發生時告訴人
    係行駛於路肩，且在後進入交岔路口，又未注意車前狀況及
    操控不當，而擦撞被告車，被告實從讓告訴人車，而難認被
    告有過失云云（見98年1 月15日刑事上訴狀，本院卷第5-7
    頁）。辯護人則為被告辯護稱：案發當時被告車本停留在肇
    事地點北向號誌燈下等待左轉，對向內外側車道分別停了國
    光號大客車及大貨車，斯時被告之視線遭受遮蔽，於上述2
    名駕駛示意被告先行時，被告便慢速左轉至對向外側車道，
    臨停觀察最外側有無來車，以完成左轉動作，於理實無不合
    。詎被告起步前遭告訴人車撞擊，惟告訴人車既係晚於被告
    車進入該路口，自應注意車前狀況，況該路口並非狹窄，被
    告車距南向車道之路緣尚有2 公尺，告訴人如注意車前狀況
    ，當不致於發生擦撞靜止中的被告車之情形。被告車於發生
    車禍前既已駛入交岔路口準備左轉，此時告訴人車尚未進入
    交岔路口，被告已取得左轉彎之先行權，惟因告訴人未遵守
    道路交通規則之規定而擅自進入路口，致發生車禍，益證係
    告訴人違規致肇事，而難認被告有何過失云云（見98年3 月
    19日刑事準備暨調查證據聲請狀、98年5 月5 日刑事辯護意
    旨狀，本院卷第33-34 頁、第44-46頁）。經查：
  (一)被告車與告訴人車，於上開時、地，發生車禍，告訴人因而
    受有上開傷害之事實，業經被告所自承，並經告訴人指訴綦
    詳，又經丙○○所陳明，且有道路交通事故調查報告表(一)、
    (二)及現場圖（見警卷第15-17 頁），及車禍現場與車損照片
    （見警卷第26-30 頁）、南門醫院、中國醫藥大學附設醫院
    診告訴人之診斷證明書（見警卷第18、19頁）等附卷可稽。
    故此部分之事實，應可認定。
  (二)又關於本案肇事經過，告訴人甲○○於本院審理時指訴稱：
    伊當時騎乘租來的重機車後載伊同學丙○○，從車城往恆春
    ，當時伊車沿台26線省北路二段由北往南行駛在最外側的慢
    車道上，行至肇事路口時要直行，當時路口車輛很多，伊車
    左邊的外側車道是遊覽車，當時伊車行號誌是綠燈，伊與左
    邊的遊覽車及伊車前方的機車一同緩慢的在直行前進中，遊
    覽車的速度好像比伊慢，但伊有減速，伊看到伊車前方的同
    學騎乘的機車已過路口了，然後伊車也跟著要騎過路口，當
    時伊左側是大客車，伊的視線被遮住，所以沒有看到被告車
    。正當伊騎到路口南向中央時，突然伊車左側有被告車衝撞
    過來，直接撞擊伊車車首的左側而發生事故，致伊人車倒地
    受傷等語（見本院98年11月19日審判筆錄，本院卷第187-18
    9 頁）；另其警詢時關於其當時行駛之車道部分，則係指訴
    稱：伊當時係行駛在外側車道右側直行中等語（見97年6 月
    8 日屏東縣政府警察局道路交通事故談話紀錄表，警卷第6
    頁）。對此，被告則係以前詞置辯。
  (三)而本案車禍肇事時，被告車內近駕駛座上方，裝置有行車記
    錄錄影裝備，經本院勘驗肇事前後該錄影內容顯示：「12：
    25：48－12：25：54，被告車行至交岔路口，被告車煞停在
    路口中等待轉彎。12：25：54－12：26：02，被告車停車等
    待中。12：26：03，被告左手轉動方向盤，向左轉彎。12：
    26：04，被告舉起右手，似向對向車道讓行者打招呼表示感
    謝。12：26：05－12：26：08，被告車向左轉彎中。12：26
    ：09，被告車轉彎至其車首右前部分對著對向靠近慢車道時
    ，對向車道來車即告訴人車撞上被告車首右前部分，此時對
    向外側車道有大型車停車等待，應為讓道之對向車。其後被
    告則下車處理。」等情，有本院勘驗筆錄附卷可憑（見本院
    98年9 月15日勘驗筆錄），並有該錄影翻拍照片附卷可稽（
    見本院97交簡第1043號卷，以下稱原審卷，第3 之6-3 之12
    頁）。另證人丁○○於本院審理時亦證稱：伊係國光客運公
    司司機，本案肇事時，伊駕駛國光號大客車，由北往南行經
    該路口，因前方塞車，故雖然伊行車方向當時是綠燈，但伊
    停在交岔路口前的內側快車道上，且伊是第一台車。被告車
    當時對向停在交岔路口內，已過了道路中線，在被告車對向
    車道的內側車道上，伊跟被告示意讓被告先行，被告才慢慢
    左轉等語（見本院98年11月19日審判筆錄，本院卷第191-19
    2 頁），丁○○此部分所證，與上開錄影勘驗結果相符，故
    應可採信，足證被告於肇事前，確曾在該交岔路口內停車待
    轉，且左轉時曾舉手向對向來車打招呼表示感謝對向直行車
    讓行之事實，應可認定。
  (四)再依上開錄影所翻拍照片顯示，被告於畫面顯示時間「12：
    25：02」時，已左手置在方向盤上，右手置在排擋桿上（見
    原審卷第3 之7 頁），於「12：26：04」時，被告則舉起右
    手打招呼（見原審卷第3 之8 頁），又於「12：26：06」時
    ，被告則雙手均在方向盤上（見原審卷第3 之9 頁），至「
    12：26：09」時發生車禍，業如上述，據此可知，被告行至
    交岔路口時，雖曾待轉，但於車禍發生前，已開始起步左轉
    ，其後才舉手向對向直行車打招呼，於繼續左轉中，始發生
    車禍之事實亦可認定。則被告及辯護人稱：車禍發生時，被
    告車係靜止云云，尚不能採信。惟本件車禍確係發生於被告
    在交岔路口內停車待轉後甫啟動左轉之短暫時間內之事實，
    亦可認定。
  (五)又本案肇事後，被告即下車處理，並未移動車輛，業經上開
    本院勘驗錄影結果屬實，故兩車停放位置即為肇事時位置。
    又肇事後，被告車與告訴人車均停在交岔路口內，且係在該
    路段北往南方向之車道上，且告訴人車倒在被告車首正前方
    ，告訴人車倒地後，距道路中央，其前輪為8.8 公尺、後輪
    為7.1 公尺，被告車肇事後，其後方則距道路中央0.6 公尺
    ，而該路段係雙向四車道，北往南方向二快車道寬度各為3.
    5 公尺，此均有道路交通事故現場圖及現場照片等在卷可稽
    ，故肇事後被告車身係佔據該北往南方向二快車道全部路面
    之事實，應可認定。再參諸被告車原係在交岔路口暫停等待
    左轉，於甫啟動後，即與告訴人車發生碰撞之情，業如上述
    ，且證人丁○○亦證稱：被告車當時停在交岔路口內，已過
    了道路中線，在被告車對向車道的內側車道上，伊跟被告示
    意讓被告先行，被告才慢慢左轉等語，亦如上述，且丁○○
    此部分所證亦與上開認定之被告車與告訴人車肇事後之停放
    位置相符，故亦可採信。據此，被告顯係於行經該交岔路口
    時，即搶先左轉因而占用對向來車車道，其後才又停車待轉
    並肇事之事實，應可認定。
  (六)按汽車行駛至交岔路口，左轉彎時，應距交岔路口30公尺前
    顯示方向燈或手勢，換入內側車道或左轉車道，行至交岔路
    口中心處左轉，並不得占用來車道搶先左轉，且轉彎車應讓
    直行車先行，道路交通安全規則第102 條第1 項第5 、7 款
    定有明文。據上，被告車雖行經該交岔路口欲左轉彎，因而
    先換入該路段南往北方向之內側快車道，且確曾在該交岔路
    口內停車等待左轉，並待對向來車讓行後，始繼續啟動左轉
    ，業如上述，但如上所述，被告在交岔路口內停車等待左轉
    前，顯然已搶先左轉而占據對向來車車道，其後始在交岔路
    口內暫停待轉，見對向內外側快車道所來之大型車讓行後，
    才繼續啟動欲完成左轉時而肇事，被告駕車顯已違反上開汽
    車左轉彎時應注意之義務，致與對向之告訴人車發生碰撞。
    再參諸當時天候晴、日間自然光線、路面係乾燥無缺陷之柏
    油路、路況無障礙、視距良好，此有道路交通事故調查報告
    表(一)在卷可稽，故被告並無不能注意之情事，其竟疏未注意
    而未讓直行之告訴人車先行，並占用來車道搶先左轉而肇事
    致告訴人受傷，被告對本件車禍之發生顯有過失，並與告訴
    人之受傷結果間有相當因果關係。又本件車禍經送臺灣省高
    屏澎區車輛行車事故鑑定委員會及臺灣省車輛行車事故覆議
    鑑定委員會鑑定，其均認被告駕駛營業大客車，行經號誌岔
    路口左轉，未讓直行車先行，為肇事原因，亦有該鑑定意見
    書各1 紙附卷可稽（見本院卷第63-65 頁、第102- 104頁）
    。
  (七)又依據上開告訴人車肇事後之倒地位置在交岔路口內靠近外
    側快車道右側邊線，業如上述，再依上開勘驗被告車之行車
    紀錄綠影內容顯示，肇事前，被告車對向外側車道確有大型
    車停車等待，被告車啟動後被告並舉手向對向車打招呼之舉
    動，足證告訴人上開指訴稱：當時伊車沿台26線省北路二段
    由北往南行駛上，行至肇事路口時要直行，……伊車左邊的
    外側車道是遊覽車，當時伊車行號誌是綠燈，……當時伊左
    側是大客車，伊的視線被遮住，所以沒有看到被告車……等
    語，應可採信，雖其關於肇事前行駛車道部分，於本院審理
    時係稱：在最外側的慢車道上等語，但於警詢時則係稱：當
    時行駛在外側車道右側直行中等語，故其此部分指訴警詢與
    本院審理時所證不符，但肇事地點之外側快車道右側與慢車
    道，原即相鄰，依告訴人肇事後之倒地位置，告訴人當時確
    有可能行駛在外側快車道右側上，但亦有可能確係行駛在慢
    車道上，此部分告訴人之指訴雖前後不符，但本院認應係記
    憶模糊所致，而認應以其距離肇事時間較近之警詢陳述較可
    採信。又按機器腳踏車行駛之車道，應依標誌或標線之規定
    行駛；無標誌或標線者，在未劃分快慢車道之道路，應在最
    外側二車道行駛；單行道應在最左、右側車道行駛。在已劃
    分快慢車道之道路，雙向道路應在最外側快車道及慢車道行
    駛；單行道道路應在慢車道及與慢車道相鄰之快車道行駛，
    道路交通安全規則第99條第1 項第1 、2 款定有明文。故告
    訴人於肇事前，既係騎乘機車在外側快車道行駛，其此部分
    駕駛行為，應並不違反道路交通安全規則之規定。再依本院
    上開勘驗錄影結果，肇事前告訴人車行進方向之外側快車道
    上，確有大型車停車等待之事實，業如上述，故告訴人於本
    院審理時證稱：伊記得當時伊左側的大型遊覽車是緩慢行進
    中，但速度比伊慢云云，與上開勘驗結果不符，而不能採信
    ；另證人丁○○於本院審理時證稱：當時伊右側即外側快車
    道上有一台小貨車，也是路口第一台車，且沒有大型車云云
    ，亦與上開勘驗結果不符，亦不能採信。則告訴人車進入該
    交岔路口前，既係直行行駛在外側快車道右側，且其左邊之
    外側車道上確有大型車暫停之事實，即告訴人行經該交岔路
    口前，已見到其左邊之外側快車道上大型車係停車等待之狀
    態，則其時告訴人對於對向車道或交岔路口內可能係有狀況
    發生其左邊之大型車才停車等待之事實，應能注意，惟其仍
    直行而致肇事，足證告訴人行經該交岔路口時，亦有未注意
    車前狀況，並採取必要措施之過失，因而告訴人對本件車禍
    之發生亦有過失。惟告訴人雖亦有過失，但仍無解於被告上
    開犯行之認定，併此敘明。
  (八)綜上所述，被告上開過失犯罪之事證明確，應依法論科，被
    告及辯護人上開所辯，尚不能採。
二、按刑法第284 條第2 項之業務過失傷害罪，以行為人之過失
    ，係基於業務上行為而發生者為限，而所謂業務，係指個人
    基於其社會地位繼續反覆所執行之事務，包括主要業務及其
    附隨之準備工作與輔助事務在內。本案被告乙○○以駕駛大
    客車運送旅客為業，業據被告供明在卷，係屬從事業務之人
    ，而因其駕駛營業大客車之過失行為致造成本件車禍之發生
    ，及告訴人甲○○因此受有左側臗關節脫臼併神經損傷之傷
    害。核被告所為，係犯刑法第284 條第2 項前段之業務過失
    傷害罪。又被告於肇事後仍停留於案發現場，並於有偵查犯
    罪權限之機關或公務員僅知犯罪事實，但不知犯罪人前，主
    動向據報前往處理之員警坦承肇事等情，有屏東縣政府警察
    局道路交通事故肇事人自首情形紀錄表1 紙附卷可佐（見警
    卷第12頁），足認被告在其所為業務過失傷害犯行未被發覺
    之前，即主動向處理員警自首而接受裁判，已符合自首要件
    ，其所為有助於釐清本案之肇事責任，爰依刑法第62條前段
    自首規定減輕其刑。
三、原審因認被告犯罪事證明確，而予以論科，固非無見；惟查
    ，本案被告駕車雖有過失，惟告訴人騎乘機車亦有過失，而
    原審量刑未考量被告過失程度，以及告訴人對損害之發生亦
    有過失之情形，尚有違誤。檢察官依告訴人聲請提起上訴，
    認原審判決量刑過輕；被告上訴以上開情形，否認犯行，而
    均指摘原審判決不當，雖均無理由，惟原審判決既有上開違
    誤，仍應由本院予以撤銷改判。爰審酌被告過失程度、告訴
    人受傷之情形，及被告犯後尚未能與告訴人達成和解而盡力
    賠償告訴人所受損害等，與其他一切情狀，量處如主文第二
    項所示之刑，併審酌被告之身分及經濟情況等，諭知以新臺
    幣1 千元折算1 日之易科罰金折算標準。
四、末查，被告雖曾於民國77年間，因過失傷害案件，經法院判
    處罪刑確定而執行完畢，惟於5 年以內未曾因故意犯罪而受
    有期徒刑以上刑之宣告，此有臺灣高等法院被告等之前案紀
    錄表附卷可稽，此次因一時失慮肇事，偶罹刑典，雖尚未能
    與告訴人達成民事和解而賠償被害人損失，但本院認其經此
    偵查、審判程序，及論罪科刑之教訓，應知所警惕，而無再
    犯之虞，認其所宣告之刑，以暫不執行為適當，爰併予宣告
    緩刑2 年，以啟自新。又「緩刑宣告，得斟酌情形，命犯罪
    行為人向被害人支付相當數額之財產或非財產上之損害賠償
    。」、「該款事項得為民事強制執行執行名義。」刑法第74
    條第2 項第3 款、第4 項分別定有明文。本院審酌被告之犯
    罪情節，及造成被害人損害之情形，命被告應向被害人甲○○付新臺幣15萬元，此支付財產之命令自本判決確定時起，
    即得為民事強制執行之執行名義；且被告如拒不履行，依刑
    法第75條之1 第1 項第4 款之規定，得為撤銷緩刑宣告之事
    由，併此敘明。
據上論斷，應依刑事訴訟法第455 條之1 第1 項、第3 項、第36
9 條第1 項前段、第364 條、第299 條第1 項前段，刑法第284
條第2 項前段、第62條前段、第41條第1 項前段、第74條第1 項
第1 款、第2 項第3 款，刑法施行法第1 條之1 ，判決如主文。
本案經檢察官潘國威到庭執行職務。
中    華    民    國    98    年    12    月    3     日
                  刑事第三庭  審判長法  官  邱明弘
                                    法  官  陳怡先
                                    法  官  李珮妤
不得上訴。
以上正本證明與原本無異。
中    華    民    國    98    年    12    月    3     日
                                    書記官  史安琪
附錄本案論罪科刑法條：
刑法第284條第2項：
從事業務之人，因業務上之過失傷害人者，處1 年以下有期徒刑
、拘役或1 千元以下罰金，致重傷者，處3 年以下有期徒刑、拘
役或2千元以下罰金。


司法院資訊處製作；財團法人民間司法改革基金會備份。
